【裁判字號】    98,交聲,879
【裁判日期】    980429
【裁判案由】    交管條例聲異
【裁判全文】
臺灣板橋地方法院交通事件裁定         98年度交聲字第879號
原處分機關  交通部公路總局臺北區監理所
異  議  人
即受處分人  甲○○
                    樓
上列受處分人因違反道路交通管理處罰條例案件，對於交通部公
路總局臺北區監理所中華民國98年3 月23日所為之處分（原處分
案號：北監自裁字裁40-Z00000000號），聲明異議，本院裁定如
下：
    主  文
原處分關於甲○○酒精濃度超過規定標準，吊扣駕駛執照十二個
月部分之處分撤銷。
前開撤銷部分不罰。
    理  由
一、原處分意旨略以：異議人即受處分人甲○○駕駛車牌號碼2T
    －9220號自用小貨車，於民國98年3 月12日16時54分許在國
    道一號三重南北向出口匝道處，因有酒精濃度超過規定標準
    （呼氣酒精濃度0.52mg/l）之違規事實，經內政部警政署國
    道公路警察局第一警察隊警員以內政部警察署國道公路警察
    局98年3 月12日公警交字第Z00000000 號舉發違反道路交通
    管理事件通知單攔停舉發。嗣經原處分機關於98年3 月23日
    以北監自裁字裁40-Z00000000號裁決書，爰依道路交通管理
    處罰條例第35條第1 項第1 款之規定，裁處罰鍰新臺幣（下
    同）34,500元，吊扣駕駛執照12個月，並施以道路交通安全
    講習。
二、聲明異議意旨略以：伊為警實施酒測時，係提出職業聯結車
    駕照，查獲當時係駕駛自用小貨車，如吊扣職業聯結車駕照
    1 年，該職業聯結車駕駛執照謀生之證照，倘遭吊扣恐影響
    生計，爰聲明異議，請求僅吊扣自用小貨車或自用大貨車駕
    駛執照部分，而保留職業聯結車駕駛執照部分，以維生計等
    語。
三、經查：
(一)本件異議人即受處分人甲○○，於98年3 月12日16時54分許
    ，駕駛車牌號碼2T－9220號自用小貨車，在國道一號三重南
    北向出口匝道處，有酒精濃度超過規定標準（呼氣酒精濃度
    0.52mg/l）駕駛車輛之違規行為，此為異議人所不爭執，並
    有國道公路警察局98年3 月12日公警交字第Z00000000 號舉
    發違反道路交通管理事件通知單、交通部公路總局臺北區監
    理所98年3 月23日北監自裁字裁40-Z00000000號裁決書各1
    紙附卷可稽，是異議人上揭交通違規事實，應堪認定。
(二)按汽車駕駛人飲用酒類或其他類似物後，其吐氣所含酒精濃
    度超過每公升0.25毫克，不得駕車；駕駛汽車經測試檢定酒
    精濃度超過標準，處汽車駕駛人罰鍰15,000元以上60,000元
    以下，並當場移置保管該汽車及吊扣駕駛執照1 年，道路交
    通安全規則第114 條第2 款、道路交通管理處罰條例第35條
    第1 項第1 款分別定有明文。復按道路交通管理處罰條例第
    68條業於94年12月14日修正，並自95年3 月1 日施行，修正
    前之道路交通管理處罰條例第68條規定：「汽車駕駛人，因
    違反本條例及道路交通安全規則之規定，受吊扣或吊銷駕駛
    執照處分時，吊扣或吊銷其持有各級車類之駕駛執照」，而
    修正後之道路交通管理處罰條例第68條規定：「汽車駕駛人
    ，因違反本條例及道路交通安全規則之規定，受吊銷駕駛執
    照處分時，吊銷其持有各級車類之駕駛執照」，查該條文修
    正前，其原提案修正條文為：「汽、機車駕駛人，因違反本
    條例及道路交通安全規則之規定，受吊扣或吊銷駕駛執照處
    分時，吊扣或吊銷其違法或違規當時所駕駛車輛之駕駛執照
    」，其立法理由略以：「原條文將違法或違規駕駛人所持有
    各級車類之駕駛執照一併吊扣或吊銷，失之過酷，影響人民
    工作及生活甚鉅，爰修正之」等語，是以其立法意旨在於違
    規行為對道路交通秩序之維持及道路交通安全已生較大之影
    響，故規定吊扣或吊銷其持有各級車類之駕駛執照，以限制
    其繼續駕車行駛道路之權利，其係屬駕駛行為之限制，並不
    因所持駕駛執照種類不同而有所差異。則參照上開立法理由
    及立法經過，依修正後之條文，按上開規定受「吊銷駕照」
    處分者，仍維持吊銷其持有各級車類之駕駛執照，至於受「
    吊扣駕照」處分者，則僅「吊扣」其違法或違規當時所駕駛
    車輛之駕駛執照，不再吊扣其持有各級車類之駕駛執照，此
    觀之立法理由及立法經過至明。又行政行為，採取之方法所
    造成之損害不得與欲達成目的之利益顯失均衡，行政程序法
    第7 條第3 款定有明文及行政罰法第18條意旨可參。而裁決
    機關於本件受處分人無普通小型車（即自用小客車、自用小
    貨車）之駕照可供吊扣時，吊扣其職業聯結車駕照以代之，
    雖可達成限制駕駛人繼續駕駛該級車類行駛之目的，惟亦同
    時造成限制駕駛人繼續駕駛該級職業聯結車等車類行駛之結
    果，所造成之損害（受處分人喪失繼續駕駛職業聯結車之權
    利）已與欲達成目的（限制受處分人駕駛普通小型車，以預
    防酒後駕駛普通小型車所造成之危險）之利益顯失均衡。再
    行政行為，非有正當理由，不得為差別待遇，行政程序法第
    6 條亦有明文。復按駕駛普通小型車與駕駛聯結車對於用路
    安全之危險性有高低之別，是監理機關就不同等級車輛給予
    不同管理及監督，以符合實際需求。從而，受處分人雖無普
    通小型車駕駛執照，而擁有職業聯結車駕駛資格，惟其於酒
    後駕駛普通小型車時，所造成用路安全之危險性，與僅擁有
    普通小型車駕駛執照者所造成之危險性並無任何不同，惟一
    般擁有普通小型車駕駛執照者，於酒後駕車時，僅吊扣其普
    通小型車駕駛資格，而本件受處分人其所造成之危險性並未
    因而不同，業如前述，卻須剝奪其職業駕駛資格，顯然係就
    相同案件為不同之處理。是處分機關裁處受處分人「罰鍰
    49,500元，吊扣其汽車駕駛執照12個月並施以道安講習」而
    吊扣其職業聯結車駕駛執照12個月部分，顯然違反行政法上
    處罰法定原則、不當聯結禁止原則、比例原則、平等原則，
    並剝奪異議人駕駛職業聯結車之權利，對異議人之工作權造
    成極大之損害，原處分機關未審酌及此逕為裁罰，即非適法
    而有得為撤銷之原因（臺灣高等法院暨所屬法院97年度法律
    問題座談會提案第40號討論意見及研討結果可資參照及臺灣
    高等法院96年度交抗字第642 號、97年度交抗字第558 號、
    97年度交抗字第772 號、97年度交抗字第815 號裁定意旨參
    照）。
(三)又受處分之違規行為係發生於98年3 月12日，自應依修正後
    之道路交通管理處罰條例第68條裁處。而修正後道路交通管
    理處罰條例第68條之規定，既將「吊扣」等字刪除，是依前
    開說明，駕駛人受吊扣駕駛執照處分時，不再吊扣其持有各
    級車類之駕駛執照，故原處分機關於作成吊扣駕駛執照處分
    時，應就行為人所應吊扣之駕駛執照種類予以限定，始符合
    依法行政原則，是依前述受處分人依法所受之處分應為限制
    其駕駛普通小型車之權利自明。再按汽車駕駛人取得高一級
    車類之駕駛資格者，應換發駕駛執照，並准其駕駛較低級車
    類之車輛，如已領有聯結車駕駛執照者，得駕駛大客車、大
    貨車、代用大客車、大客貨兩用車、曳引車、小型車、輕型
    機器腳踏車，道路交通安全規則第61條第1 項第1 款定有明
    文。查本件異議人即受處分人持有之駕駛執照為職業聯結車
    駕駛執照，係於72年8 月6 日取得普通小型車駕駛執照，再
    於77年6 月10日取得職業小客車駕駛執照，復於88年11月22
    日換發職業大貨車駕駛執照，末於93年8 月27日換發職業大
    貨車駕駛執照而取得者等節，有臺北區監理所汽車駕照基本
    資料列印1 紙在卷可按，是異議人既領有職業聯結車駕駛執
    照，則其原所持有之較低級之駕駛執照（如普通小型車、職
    業小客車、職業大貨車等）顯已因換發高一級駕駛執照後而
    造成現實上無法持有此一級駕駛執照，則異議人自無普通小
    客車駕駛執照可供吊扣，若原處分機關因受處分人無普通小
    客車駕駛執照可供吊扣，而逕行吊扣受處分人之職業聯結車
    駕駛執照，此舉顯已逾越修正後道路交通管理處罰條例第68
    條之規範意涵及範圍，復因異議人係以駕駛聯結車為業，此
    經異議人陳明在卷，則上開處分亦同時剝奪異議人駕駛聯結
    車之權利，對其工作權造成極大之損害，故異議人此部分異
    議理由，自屬可採。是本件異議人駕駛自用小貨車時酒精濃
    度超過規定標準之違規行為，事證明確，足堪認定，原處分
    機關就此部分認定應依道路交通管理處罰條例第35條第1 項
    第1 款第1 款、第24條第1 項第2 款及違反道路交通管理事
    件統一裁罰基準表規定，裁處罰鍰34,500元，並施以道安講
    習，於法並無不合，且受處分人就此部分並未聲明異議。惟
    就裁處吊扣受處分人職業聯結車駕駛執照12個月之裁罰部分
    ，因本件受處分人係駕駛自用小貨車之違規，且受處分人未
    領有普通小型車駕駛執照，而無從予以吊扣；依新修正之道
    路交通管理處罰條例第68條規定，尚不得吊扣其現尚有效之
    其他各級駕駛執照，原處分機關未審酌新修正之法律規定，
    而作成吊扣受處分人職業聯結車駕駛執照之處分，即非適法
    。
四、綜上所述，異議人提起本件聲明異議，為有理由，應由本院
    撤銷上開部分之原處分，至原處分機關依道路交通管理處罰
    條例第35條第1 項第1 款、第24條第1 項第2 款規定，裁處
    異議人罰鍰34,500元，並施以道安講習部分於法並無違誤，
    惟異議人就此部分並未聲明異議，附此敘明。
五、據上論斷，應依道路交通管理處罰條例第87條第2 項、道路
    交通案件處理辦法第20條前段之規定，裁定如主文。
中    華    民    國    98    年    4     月    29    日
                    交通法庭  法  官  陳海寧
以上正本證明與原本無異。
如不服本裁定應於送達後5日內向本院提出抗告狀。
                              書記官  潘佳欣
中    華    民    國    98    年    4     月    30    日


司法院資訊處製作；財團法人民間司法改革基金會備份。
